【裁判字號】    89,簡上,211
【裁判日期】    890802
【裁判案由】    確認本票債權不存在
【裁判全文】
臺灣臺北地方法院民事判決  八十九年度簡上字第二一一號
    上  訴  人  乙○○
    訴訟代理人  馮志剛律師
                簡肇盈律師
    被上訴人    甲○○      住台北市○○街一二八號五樓
    訴訟代理人  施竣中律師
右當事人間請求確認本票債權不存在事件，上訴人對於中華民國八十八年十二月二十
八日本院台北簡易庭八十八年度北簡字第九二一一號第一審判決提起上訴，本院判決
如左：
    主  文
上訴駁回。
第二審訴訟費用由上訴人負擔。
    事  實
甲、上訴人方面：
  一聲明：
    (一)原判決廢棄，原告之訴駁回。
    (二)第一、二審訴訟費用由被上訴人負擔。
  二陳述：除援引原審之陳述及主張外，補稱：系爭發票日八十六年七月十八日、面
          額新台幣（下同）二百一十六萬三千九百七十八元之本票（下稱系爭本票
          ）上被上訴人之印文，已證明是以其所有之印章所蓋用，本票既為真正，
          被上訴人即應負發票人給付票款之責，被上訴人請求確認本票債權不存在
          ，於法不合。
  三證據：除援用原審之立證方法外，提出祭祀公業讓渡證書一份，聲請訊問證人黃
          塗樹、黃志明，另請求調閱本院台北簡易庭八十八年度北簡字第一○三八
          六號案卷。
乙、被上訴人方面：
  一聲明：如主文所示。
  二陳述：除援用原審之陳述及主張外，補稱：
    (一)系爭本票上被上訴人之印文係證人即被上訴人之子黃塗樹所盜蓋，業據其在原
      審時證述明確。雖其在鈞院審理中翻異前詞，然此乃欲避免被訴偽造有價證券
      之罪之遁詞，仍應以原審所為證言為準。系爭本票既係遭人偽造，被上訴人自
      不負票據責任。
    (二)上訴人於鈞院準備程序中已自認系爭本票上之印文為黃塗樹所蓋用之事實，則
      被上訴人對系爭本票係遭偽造一節依法不負舉證之責，而應由上訴人對其主張
      被上訴人已授權黃塗樹簽發系爭本票之事負舉證責任。對此，上訴人始終無法
      舉證以實其說，應受敗訴之不利益判決。
    (三)退萬步言，縱認被上訴人提出票據係遭偽造之主張不可採，因兩造為票據之直
      接前後手，被上訴人自可提出原因關係抗辯。上訴人始終未能證明已交付票載
      之金額予上訴人，應認兩造間無原因關係存在，被上訴人自不負給付票款之責
      。
  三證據：除援用原審之立證方法外，提出本院台北簡易庭八十八年度北簡字第一○
          三八六號民事判決一份。
    理  由
一被上訴人起訴主張：上訴人所持有系爭本票（業經本院以八十八年度票字第三七三
  五號裁定准予強制執行），並非被上訴人所簽發，而係遭人偽造，上訴人就之對被
  上訴人之本票債權應不存在等語。上訴人則以系爭本票係經被上訴人同意後，由其
  子黃塗樹以被上訴人所有之印章在發票人欄蓋用而簽發，被上訴人應負發票人責任
  等語置辯。
二經查：
  (一)系爭本票上被上訴人之印文，係由其所有之印章所蓋用，為兩造所不爭執，並據
    本院受命法官當庭比對屬實（見本院八十九年六月十六日準備程序筆錄），復有
    蓋用該印章印文之膠片在卷可佐（附於證物袋內），是該本票上被上訴人之印文
    係屬真正，業堪認定。
  (二)上訴人於本院審理中自認系爭本票上被上訴人之印文係由黃塗樹所蓋用之事實（
    見本院八十九年五月五日、六月一日準備程序筆錄），惟辯稱係經被上訴人同意
    、授權云云。
    1.被上訴人堅詞否認曾授權黃塗樹簽發系爭本票，而上訴人對此始終無法舉證以
      實其說，是其所辯，難予採信。
    2.證人即被上訴人之子黃塗樹於原審到庭證稱：「發票人是我簽發的。簽完後交
      給被告（即上訴人）。系爭本票是我簽名按指印，印章亦是我蓋的：：是為了
      向國泰人壽借錢，被告怕我跑掉，所以叫我簽本票，並要求我刻我父親的印章
      ，我父親並不知道我刻了他的印章簽發本票，之後也沒跟他講這件事：：」等
      語（見原審八十八年九月七日言詞辯論筆錄）；其另於本院審理中到庭證稱：
      「這張本票是我在和平東路我姑姑家簽，日期我不記得，因我要向乙○○借錢
      ，所以簽這張本票，我名字及指印是我親自簽名及捺印，但我沒有蓋我父親甲
      ○○的印章，我簽名時本票上也無甲○○的印章。」、「（簽這張系爭本票時
      甲○○有無在場？）我父親不在，在場的有我、我太太林美秀、我姑姑黃寶貴
      及乙○○。」等語（見本院八十九年六月一日準備程序筆錄）。核其所為陳述
      ，雖就系爭本票上被上訴人印文真正一節虛偽不實，然其先前就該印文係其盜
      蓋，未經被上訴人授權等情已證述明確，事後翻異，顯為脫免偽造有價證券刑
      責之詞，要無可採。
    3.證人林美秀在本院所為證詞與其夫黃塗樹在本院之證述大抵相符，雖其陳稱黃
      塗樹欲向上訴人借款時曾告知被上訴人，然並未言及被上訴人授權黃塗樹使用
      伊所有印章簽發系爭本票（見本院八十九年六月一日準備程序筆錄），是自其
      所為證言，亦無由為有利上訴人之認定。
    4.上訴人雖聲請訊問證人即與之同往被上訴人家中取得系爭本票之友人黃志明，
      以證明系爭本票為真正，然證人黃塗樹、林美秀一致證稱簽發系爭本票當天黃
      志明並未一同前往；再者，被上訴人既未出面借款或簽發本票，黃志明縱有陪
      同上訴人前往，見聞上訴人自黃塗樹手中取得系爭本票之事實，亦無法證明被
      上訴人確曾授權黃塗樹簽發系爭本票，是本院認無傳訊必要，附此敘明。
三按在票據上簽名者，依票上所載文義負責，票據法第五條第一項定有明文。被上訴
  人既未授權他人簽發系爭本票，依法不負票據責任，從而，被上訴人請求確認上訴
  人對其本票債權不存在，為有理由，應予准許。原審判決理由雖未盡相同，然結論
  並無二致，上訴人仍執前詞，指摘原判決不當，求予廢棄改判，為無理由，應予駁
  回。
四兩造其餘陳述及攻擊防禦方法，核與判決結果無影響，不再一一論列，併此說明。
據上論結，本件上訴為無理由，依民事訴訟法第四百三十六條之一第三項、第四百四
十九條第一項、第七十八條，判決如主文。
中      華      民      國    八十九    年      八      月     廿二     日
                                            民事第二庭審判長法官  丁蓓蓓
                                                            法官  王佳惠
                                                            法官  陳婷玉
右為正本係照原本作成
本判決不得上訴。
中      華      民      國    八十九    年      八      月     廿二     日
                                                      法院書記官  王  儀


司法院資訊處製作；財團法人民間司法改革基金會備份。
